【裁判字號】    98,訴,401
【裁判日期】    981229
【裁判案由】    偽造有價證券等
【裁判全文】
臺灣宜蘭地方法院刑事判決               98年度訴字第401號
公  訴  人  臺灣宜蘭地方法院檢察署檢察官
被      告  戊○○
選任辯護人  李蒼棟律師
被      告  乙○○
指定辯護人  本  院  公設辯護人  丁○○
上列被告因偽造有價證券等案件，經檢察官提起公訴（97年度偵
字第4588號），本院判決如下：
    主  文
戊○○共同犯恐嚇取財罪，累犯，處有期徒刑壹年。
乙○○共同犯恐嚇取財罪，累犯，處有期徒刑拾月；又犯偽造有
價證券罪，累犯，處有期徒刑參年貳月，偽造之發票人甲○○，
票號NO630039號、到期日九十七年六月十日、面額新臺幣拾伍萬
之本票壹紙沒收；又犯恐嚇取財未遂罪，累犯，處有期徒刑肆月
。應執行有期徒刑參年拾月，偽造之發票人甲○○，票號NO6300
39號、到期日九十七年六月十日、面額新臺幣拾伍萬之本票壹紙
沒收。
    犯罪事實
一、戊○○於民國93年間，因施用毒品案件，經本院以94年度宜
    簡字第11號判處有期徒刑3月確定，於94年3月2日易科罰金
    執行完畢；乙○○於93年間，因施用毒品案件，經臺灣高等
    法院以93年度上訴字3416號判處有期徒刑10月確定，於95年
    1月31日執行完畢，均不知悔改。戊○○於97年5月27日中午
    ，見其前女友丙○○（起訴書誤載為陳莉「瑩」）至宜蘭縣
    冬山鄉○○路○段976號甲○○上班之處所與甲○○共進午餐
    ，即誤以為丙○○與甲○○在交往，而心生不滿，竟與乙○○共同基於意圖為自己不法所有之犯意聯絡，於97年5月27
    日下午5時30分許，一同至甲○○前揭上班地點外之停車場
    等候甲○○，並於甲○○下班出來時，要甲○○進入乙○○
    所駕駛車號3163-HA號自小客車內，甲○○因害怕不敢上車
    ，而站在該停車場，戊○○先對甲○○恫稱：「我在丙○○
    身上花了很多錢，你要賠。」等語，乙○○隨即稱：「要賠
    償20萬元（按新臺幣，下同）。」等語，渠二人並對甲○○
    表示：今日一定要解決此事，甲○○在上班，渠等很有空，
    可以堵甲○○等語恐嚇甲○○，使甲○○心生畏懼。戊○○
    乃去購買空白之本票及筆，乙○○則留在該處站在甲○○旁
    。戊○○回到停車場後，乙○○即在票號NO630028、NO6300
    29本票2紙上、分別填載到期日為97年5月30日、97年6月10
    日、票面金額為5萬元及15萬元及在空白紙上填寫內容為甲○○向戊○○借款20萬元，且開立本票等文字之借據1紙，
    再命甲○○在上開2紙本票之發票人欄上簽名及填寫住址與
    身分證號碼，並在該借據上簽名。嗣於97年5月30日下午5時
    10分至30分許，戊○○、乙○○二人復一同到達前揭停車場
    ，由乙○○持上述97年5月30日到期之本票及借據各1紙，向
    甲○○取得5萬元得手，戊○○、乙○○即將該紙本票及借
    據交還甲○○，並由乙○○再擬妥借據1紙要求甲○○簽名
    。詎乙○○竟另起犯意，意圖供行使之用，未經甲○○之同
    意，於97年6月10日（起訴書誤認為97年6月8日）下午5時10
    分前某時許，在其宜蘭縣壯圍鄉○○路○段308號住處前，於
    車號3163-HA號自小客車內偽造甲○○之署押，而簽發票號N
    O630039號、到期日97年6月10日、票面金額為15萬元之本票
    1紙，並於同日下午5時10分至30分許，夥同不知該本票係偽
    造之戊○○，二人承前同一不法所有犯意，持該偽造之本票
    及前經甲○○簽名之借據，向甲○○取得15萬元得手，而交
    付該借據及偽造之本票予甲○○。乙○○於97年6月16日中
    午12時許，復持前經甲○○所簽發，票號NO630029（起訴書
    誤載為NO630028）、票面金額15萬元之本票，至上開停車場
    門口，要求甲○○於3日內再支付15萬元，甲○○因恐一再
    遭乙○○繼續恐嚇，遂報警處理，為警於97年7月1日下午3
    時15分許，在乙○○前述住處查獲乙○○，並在上揭車號31
    63-HA號自小客車內扣得甲○○所簽發票號NO630029、票面
    金額之本票15萬元1紙。
二、案經宜蘭縣政府警察局羅東分局報告臺灣宜蘭地方法院檢察
    署檢察官偵查起訴。
    理  由
一、本件被告之供述及被告以外之人於審判外之陳述暨相關筆錄
    、書證（以下所引據者），檢察官、被告均未於本案言詞辯
    論終結前聲明異議。本院審酌該等陳述、筆錄、書證作成時
    之情況，亦無何等違背刑事訴訟程序或顯不可信之情形，倘
    以之作為本案認定犯罪事實之基礎，尚屬適當，爰依刑事訴
    訟法第159條第1項、第159條之5等規定，認均具有證據能力
    ，合先敘明。
二、訊據被告乙○○對前揭犯罪事實坦承不諱；被告戊○○則矢
    口否認涉有前揭恐嚇取財及強制之犯行，辯稱：伊與丙○○
    為男女朋友多年，因見丙○○與甲○○交往而心情不好。後
    遇到被告乙○○，乃向之提及，被告乙○○稱要幫伊解決，
    伊即與被告乙○○共同至甲○○上班處所找甲○○，由被告
    乙○○與甲○○交談，伊不知談話內容，亦不知被告乙○○
    有恐嚇並脅迫甲○○簽發本票、借據，伊亦未向甲○○取款
    ，是甲○○自己願意給錢的云云。惟查：
（一）被告二人於97年5月27日下午5時30分許，在宜蘭縣冬山鄉
      ○○路○段976號之停車場，戊○○先對甲○○恫稱：「我
      在丙○○身上花了很多錢，你要賠。」等語，乙○○隨即
      稱：「要賠償20萬元。」等語，渠二人並對甲○○表示：
      今日一定要解決此事，甲○○在上班，渠等很有空，可以
      堵甲○○等語恐嚇甲○○，使甲○○心生畏懼，簽發票號
      分別為NO630028、NO630029、到期日為97年5月30日、97
      年6月10日、票面金額為5萬元及15萬元之本票2紙，並在
      被告乙○○擬妥之借據上簽名之事實，業據證人即被害人
      甲○○於警、偵訊時陳述明確外（詳警卷第9、10頁、偵
      查卷第6、7頁），其於審理中並證稱：「被告戊○○就對
      我說他在證人丙○○身上花了很多錢要我賠，被告乙○○
      就開價20萬元，我當時聽了很害怕，平常都是我一個人騎
      機車上下班，我一個人沒有辦法面對，不知道怎麼辦，所
      以他們說什麼，我就配合，我不認識他們，也沒有欠他們
      錢。被告他們還有說一定要在今日把事情處理好，他們有
      沒有說我不簽本票的話，我會怎麼樣，因為事情已經過了
      2年了，我不記得。當時被告戊○○及被告乙○○都站在
      我的身旁，被告戊○○去買東西時，就由被告乙○○站在
      我旁邊，我根本沒有辦法離開那裡，當時的場合、氣氛我
      不敢離開現場，因為我不知道會發生什麼事情，不能預測
      會發生的事情，他們是沒有強拉住我，但我就是會害怕，
      不敢離開。我沒有看到被告二人有無拿東西，他們也沒有
      動手傷害我。他們就是要我簽發本票給他們，他們一直站
      在我旁邊，我認為我如果不簽的話，我當天根本無法離開
      現場，本票及借據的內容，包括金額、日期都是被告乙○○寫的，但發票人欄的簽名、住址及身分證號碼是我簽寫
      的，他們當場就說要我依照本票上所載的到期日付款，當
      時的情形我無法作主，我只能答應他們。」，「（問：97
      年5月30日被告被告戊○○及被告乙○○是否有持你方才
      稱你所開立的本票及借據，來向你討債？）前面二張本票
      ，被告戊○○及被告乙○○都有出面來向我要錢，到我上
      班的停車場，他們共乘一部車。我先後支付他們二人5 萬
      元、15萬元，5萬元是在6月初支付的，15萬元是在6月10
      日支付。」等語（詳本院卷第45頁、第41、42頁），核與
      被告乙○○於審理中所證述：「（問：你是否知道告訴人
      甲○○為何要開立本票、簽立借據？）因為當時甲○○好
      像要跟被告戊○○的前女友在一起，所以我說如果要跟證
      人丙○○在一起，就要處理一下。」，「我只是跟他說如
      果想要跟證人丙○○在一起的話，就要拿錢賠償被告戊○○。」，「（問：為何要甲○○拿錢賠償被告戊○○？）
      因為被告戊○○說他花很多錢在證人丙○○身上。」，「
      （問：於97年5月30日那天為何要甲○○另簽立一張借據
      ？）我怕他賴帳，97年5月27日那張借據是臨時用廢紙寫
      的，我97年5月30日當時是跟甲○○說要另外簽立一張換
      回之前那張臨時借據。」等語（詳本院卷第76至78頁）互
      核相符，應堪認定，被告戊○○空言否認，要無足採。至
      被告乙○○於審理中所述：渠等要甲○○發本票、借據時
      ，未對甲○○說難聽的話，當時甲○○也沒有很害怕云云
      。惟甲○○如未害怕，何須對未有債務關係之被告二人簽
      發本票及簽立借據？是被告乙○○上開所述，應係避重就
      輕之詞，亦無可採。
（二）被告戊○○否認有收到甲○○所交付之5萬元及15萬元云
      云，惟查證人甲○○於審理中證稱：「（問：當時你交付
      5萬元及15萬元，你都是交給何人？）我都是交給被告乙○○，本票及借據也是被告乙○○還給我，但是被告戊○○是與被告乙○○一起來，被告戊○○坐在車內，當時他
      們二人都是坐在前座，由被告乙○○開車，我交錢時被告
      戊○○也都有在場，被告乙○○都在車內，車子一進來停
      車場，被告戊○○就可以看到我。」等語（詳本院卷第46
      、47頁），且被告乙○○亦證稱：「（問：你與被告戊○○一起去找甲○○幾次？）二人同時去找過一次，但另有
      與他一起去找甲○○拿錢二次，總共有三次。」，「（問
      ：你與被告戊○○去找三次，你與甲○○談話時，被告戊○○是否有在旁邊聽？）被告戊○○當時三次都坐在車上
      ，應該聽得到我們談話，我們談話的地方就在車頭的旁邊
      。」，「（問：甲○○交錢給你，你再將錢交給被告戊○○，兩次被告戊○○各分多少錢給你？）被告戊○○第一
      次拿2萬給我，第二次拿5萬給我。」等語（詳本院卷第75
      至77頁），足證被告戊○○確有取得恐嚇甲○○之款項，
      並將其中7萬元交付被告乙○○之事實。況被告戊○○於
      審理中供承：「是甲○○自己要付錢給我，我不知道被告
      乙○○跟他說什麼，甲○○有說願意拿錢給我，叫我以後
      不要再騷擾他。」等語（詳本院卷第86頁），亦已明白陳
      述伊有收受甲○○所交付之款項，伊所辯不知被告乙○○
      有恐嚇甲○○及未收受甲○○所交付之款項云云，應係事
      後飾卸之詞，不足採信。
（三）被告戊○○於審理中供稱：「（問：97年5月27日是你去
      買本票及筆給甲○○簽發的？）是的，是被告乙○○要我
      去買的。」等語（詳本院卷第87頁），故如被告戊○○未
      有向甲○○恐嚇之意思，則何需依被告乙○○之指示，去
      購買本票及筆讓甲○○簽發本票？再被告戊○○與甲○○
      間並無債務關係之事實，業據被告戊○○於偵查中陳明（
      詳偵查卷第15頁），則縱甲○○與丙○○交往，亦屬該二
      人之事，與被告戊○○無關，如被告二人未對甲○○為前
      揭之言詞恐嚇，則甲○○何需支付金錢與被告二人？故被
      告二人確有恐嚇甲○○。
（四）再被告乙○○確於97年6月10日下午5時10分前某時許，偽
      造甲○○之署押，而簽發票號NO630039號、到期日97年6
      月10日、票面金額為15萬元之本票1紙，並於同日下午5時
      10分至30分許，夥同被告戊○○再持該偽造之本票及前經
      甲○○簽名之借據，向甲○○取得15萬元得手，而交付該
      借據及偽造之本票予甲○○之事實，除被告乙○○自白：
      「（問：偽造票號NO630039號本票【金額15萬元】是否在
      97年6月10日下午5點10分之前在車上偽造的？）是的，因
      為臨時找不到票號NO630029（金額15萬元），所以在我家
      門口的車上偽造。」等語（詳本院卷第73頁）外，另證人
      甲○○亦證述：「（問：於97年6月10日被告二人是如何
      持本票去向你要錢？）他們是開一部車去跟我要錢，當時
      是被告乙○○拿本票給我看，我拿錢給他，他有將借據還
      我，當時我還沒有把本票看清楚，我不知道他還我的本票
      並不是我簽發的，是到97年6月16日被告乙○○再拿本票
      給我看，我才知道之前的本票不是我簽發的，被告乙○○
      有說之前那張本票是他自己簽的，今天拿了這張本票才是
      我簽的，我才知道事情嚴重了。」等語（詳本院卷第45、
      46頁），並有偽造之票號NO630039號本票1紙在卷可證，
      應可認定。
（五）被告乙○○於97年6月16日中午12時許，復持前經甲○○
      所簽發，票號NO630029、票面金額15萬元之本票，至上開
      處所門口，要求甲○○於3日內再支付15萬元，惟甲○○
      未為支付之事實，業據證人甲○○於審理中證述：「於97
      年6月16日被告乙○○拿1張15萬元的本票，他到我上班處
      所的門口叫我出去看，要我付錢，他就說限我三天內，要
      把錢給他，但我沒有錢，我就要他到我舅舅家去拿，但是
      他不肯。」，「於16日那天被告乙○○有打電話給我要我
      出去，我看到本票就知道事情可能沒完沒了，他又要我三
      天內要交錢，所以之後我就不敢接電話，而簡訊是在16日
      之後，他拿本票給我看之後，我不敢接電話，他傳簡訊給
      我說他是在幫別人處理事情，叫我要接電話，我還是不敢
      接電話，我的心理壓力很大，我上下班都是一個人，看到
      這樣，當然會害怕，沒有辦法預料會發生什麼事情。之後
      我就更不敢接電話。」等語（詳本院卷第42、47頁）明確
      ，並經警在被告乙○○所有車號3163-HA號自小客車扣得
      票號NO630029本票1紙，有搜索票、搜索扣押筆錄及扣押
      物品目錄表1份附卷可查，足證被告乙○○此部分之自白
      與事實相符，堪可認定。
（六）綜上，被告戊○○所辯均不足採信。本案事證明確，被告
      二人犯行均堪以認定，應依法論科。
三、按本票為設權證券，其權利之發生必須作成證券；本票亦屬
    有價證券，其權利之行使或處分必須占有該證券。是本票權
    利之發生、行使及處分既與證券之作成或占有具有不可分離
    之關係，自亦具有「物」之性質，而得為恐嚇取財罪（刑法
    第346條第1項）等犯罪之客體，非僅單純之權利或財產上之
    利益；本票為有體物，並為有價證券，有經濟價值，被告二
    人以恐嚇方法使被害人簽發交付本票，即屬恐嚇取財既遂。
    又按刑法上恐嚇取財罪之「恐嚇」，固係指以危害通知他人
    ，使該人主觀上生畏怖心之行為，然此危害之通知，並非僅
    限於「將來」，其於「現時」以危害相加者，亦應包括在內
    。因是，恐嚇之手段，並無限制，其以「言語」、「文字」
    為之者無論矣，即使出之以「強暴」、「脅迫」，倘被害人
    尚有相當之意思自由，而在社會一般通念上，猶未達於不能
    抗拒之程度者，仍屬本罪所謂「恐嚇」之範疇。至於危害通
    知之方法，亦無限制，無論明示之言語、文字、動作或暗示
    之危害行為，苟已足使對方理解其意義之所在，並足以影響
    其意思之決定與行動自由者均屬之。另按刑法上關於財產上
    犯罪，所定意圖為自己或第三人不法之所有之意思條件，即
    所稱之「不法所有之意圖」，固指久缺適法權源，仍圖將財
    物移入自己實力支配管領下，得為使用、收益或處分之情形
    而言。然該項「不法所有」云者，除係違反法律上之強制或
    禁止規定者外；其移入自己實力支配管領之意圖，違背公共
    秩序或善良風俗，以及逾越通常一般之人得以容忍之程度者
    ，亦包括在內。查被害人甲○○與本件被告二人並無任何債
    權債務關係，被告二人以被告戊○○在丙○○身上花了很多
    錢，甲○○需賠償20萬元，事情才能解決等語為由，恫嚇甲○○開立本票及借據，是以此脅迫之方式，致使告訴人心生
    畏佈，而圖謀非分之財物，誠難謂無為自己「不法所有」之
    意圖。是核被告二人所為，均係犯刑法第346條第1項之恐嚇
    取財罪，被告乙○○另犯刑法第201條第1項之偽造有價證券
    罪及第346條第3項之恐嚇取財未遂罪。被告二人於97年5月2
    7日以恐嚇之方式取得甲○○所簽發之本票2紙及借據1紙後
    ，先後於同年5月30日及6月10日持上開本票及借據，向被害
    人甲○○取得5萬元及15萬元，應係基於單一之犯意，於密
    切接近之時地實施，侵害同一之法益，各行為之獨立性極為
    薄弱，依一般社會健全觀念，在時間差距上，難以強行分開
    ，在刑法評價上，以視為數個舉動之接續施行，合為包括之
    一行為予以評價，較為合理，屬接續犯，而為包括之一罪（
    參照最高法院86年台上字第3295號判例要旨）。再被告乙○○於97年6月16日中午12時許，復持甲○○所簽發之票號NO6
    30029本票，恐嚇甲○○須於3日內再支付15萬元，然因甲○○恐一再遭繼續恐嚇，乙○○因此未取得款項而不遂，為未
    遂犯，應依刑法第25條第2項之規定，按既遂犯之刑度減輕
    其刑。復按以強暴、脅迫使人行無義務之事，若係出於為自
    己或第三人不法所有之意圖，而使人交付財物，或藉以取得
    財產上不法利益，即應依其犯罪態樣，分別論以恐嚇取財或
    強盜罪名，不得再論以刑法第304條第1項之強制罪。本件甲○○遭言語恫嚇簽發本票、借據之行為，雖涉及刑法第304
    條使人行無義務之事，惟被告二人有為自己不法所有之意圖
    ，自無庸另論以刑法第304條之強制罪，檢察官認此部分，
    被告二人另犯刑法第304條之強制罪嫌云云，容有誤會，爰
    不另為無罪之諭知，併此敘明。又被告乙○○於本票上偽造
    甲○○之署押，係為偽造有價證券之部分行為，而偽造後復
    持以行使，該行使之低度行為為偽造之高度行為所吸收，均
    不另論罪。又其行使偽造有價證券以詐取財物，其取得財物
    行為，原已包含於該行使偽券行為之內，並不另成詐欺罪名
    。再被告二人所犯恐嚇取財（既遂）罪間，有犯意聯絡及行
    為分擔，均為共同正犯。又被告乙○○所犯恐嚇取財罪、偽
    造有價證券罪及恐嚇取財未遂罪間，犯意個別、行為互殊，
    應分論併罰。查被告戊○○於93年間，因施用毒品案件，經
    本院以94年度宜簡字第11號判處有期徒刑3月確定，於94年3
    月2日易科罰金執行完畢；被告乙○○則於93年間，因施用
    毒品案件，經臺灣高等法院以93年度上訴字3416號判處有期
    徒刑10月確定，於95年1月31日執行完畢，有臺灣高等法院
    被告前案紀錄表2份在卷可參，渠等於5年以內故意再犯本件
    有期徒刑以上之罪，俱為累犯，皆應依刑法第47條第1項規
    定加重其刑。爰審酌被告二人僅因被告戊○○之前女友丙○○與甲○○共進午餐，即誤以為丙○○與甲○○有交往，而
    共同對甲○○恐嚇取財；另被告乙○○食髓知味，以偽造本
    票之方式詐騙甲○○，欲索取更多款項等情，惡性不低，暨
    告訴人甲○○所受之損失達20萬元，其雖不請求被告二人賠
    償，但被告二人對甲○○並無債權，犯後卻未賠償分文，甚
    者被告戊○○仍否認犯行，惟被告乙○○則坦承犯行之犯後
    態度等一切情狀，分別量處如主文所示之刑，並就被告乙○○部分，定其應執行之刑。至被告乙○○所偽造之發票人甲○○，票號NO630039號、到期日97年6月10日、面額15萬之
    本票1紙，爰依刑法第205條之規定諭知沒收。
據上論斷，應依刑事訴訟法第299條第1項前段，刑法第28條、第
346條第1項、第3項、第201條第1項、第25條第2項、第205條、
第47條第1項、第51條第5款，刑法施行法第1條之1第1項、第2項
前段，判決如主文。
本案經檢察官陳嘉瑜到庭執行職務。
中    華    民    國    98    年    12    月    29    日
                  刑事第二庭審判長法  官  林惠玲
                                  法  官  蘇錦秀
                                  法  官  張育彰
以上正本證明與原本無異
如不服本判決應於收受本判決後10日內向本院提出上訴書狀，並
應敘述具體理由。若未敘述理由者，應於上訴期間屆滿後20日內
向本院補提理由書狀(均須按他造當事人之人數附繕本)。
                                  書記官  陳靜宜
中    華    民    國    98    年    12    月    29    日
附錄本案論罪科刑法條全文：
中華民國刑法第346條
意圖為自己或第三人不法之所有，以恐嚇使人將本人或第三人之
物交付者，處6月以上5年以下有期徒刑，得併科1千元以下罰金
。
以前項方法得財產上不法之利益，或使第三人得之者，亦同。
前二項之未遂犯罰之。
中華民國刑法第201條
意圖供行使之用，而偽造、變造公債票、公司股票或其他有價證
券者，處3年以上10年以下有期徒刑，得併科3千元以下罰金。
行使偽造、變造之公債票、公司股票或其他有價證券，或意圖供
行使之用，而收集或交付於人者，處1年以上7年以下有期徒刑，
得併科3千元以下罰金。

司法院資訊處製作；財團法人民間司法改革基金會備份。
